臺灣臺北地方法院民事判決　八十九年度重訴字第一四二五號
　　原　　　告　丁○○
　　代　理　人　戊○○
　　被　　　告　庚○○
　　　　　　　　辛○○○
右當事人間請求損害賠償事件，本院判決如左：
    主      文
被告應分別連帶給付原告戊○○、丁○○各新台幣貳拾肆萬伍仟捌佰元，及自民國八
十九年三月十五日起至清償日止，按年息百分之五計算之利息。
被告庚○○應給付原告丁○○新台幣陸拾壹萬肆仟貳佰元，及自民國八十九年三月十
五日起至清償日止，按年息百分之五計算之利息。
被告庚○○應給付原告戊○○新台幣貳佰壹拾壹萬肆仟貳佰元，及自民國八十九年三
月十五日起至清償日止，按年息百分之五計算之利息。
原告其餘之訴駁回。
訴訟費用由被告連帶負擔百分之十五，被告庚○○負擔百分之八十四，餘由原告負擔
。
本判決第一項於原告戊○○、丁○○各以新台幣捌萬元供擔保後，得假執行。但被告
如於假執行程序實施前各以新台幣貳拾肆萬伍仟捌佰元為原告預供擔保，得免為假執
行。
本判決第二項於原告丁○○以新台幣貳拾萬肆仟元供擔保後，得假執行。但被告庚○○如於假執行程序實施前以新台幣陸拾壹萬肆仟貳佰元為原告丁○○預供擔保，得免
為假執行。
本判決第三項於原告戊○○以新台幣柒拾萬肆仟元供擔保後，得假執行。但被告庚○○如於假執行程序實施前以新台幣貳佰壹拾壹萬肆仟貳佰元為原告戊○○預供擔保，
得免為假執行。
原告其餘假執行之聲請駁回。
    事實及理由
甲、程序方面：
    本件被告未於言詞辯論期日到場，無民事訴訟法第三百八十六條所列各款情形，
    依原告之聲請，由其一造辯論而為判決。
乙、實體方面：
一、原告主張：被告二人於民國八十六年七月間明知已無支付能力，卻共同向原告施
    用詐術，表示欲召集互助會，在其等位於台北市○○街一○七巷一號一樓住處，
    以被告庚○○之名義擔任會首，共同召集包括原告等三十二人，及庚○○虛構之
    郭群、嚴美碧、陳信勇三人連會首，共計三十六個會員，每會新台幣（下同）三
    萬元，成立互助會，而會款則由被告辛○○○收取之。惟自該互助會第一次開標
    時起，被告均未公開開標，每月僅以電話告知係何人得標。詎於八十七年十月八
    日，被告突然消聲匿跡，遍尋不著，原告始知被告於歷次開標時，所謂會員林文
    雄、甲○○、郭群、陳信勇、嚴美碧等曾得標之事實，均屬虛偽，該會款均由被
    告自行收取。又除前揭會款外，被告庚○○亦借招攬互助會之便，向原告戊○○
    借款二百四十萬元，除清償其中九十萬元外，餘均未清償，爰依侵權行為、消費
    借貸及互助會之法律關係，提起本件訴訟等語。並聲明：被告應分別連帶給付原
    告戊○○、丁○○二百三十六萬元、八十六萬元，及均自起訴狀繕本送達之翌日
    起至清償日止，按年息百分之五計算之利息。原告願供擔保請准宣告假執行。
二、被告則以：本件原告戊○○請求借款部分，經臺灣高等法院八十九年度上訴字第
    二六一九號刑事判決認定與詐欺罪成立要件不合，故原告戊○○請求被告返還借
    款並非「因犯罪而受有損害」，自不得提起附帶民事訴訟，故就該借款部分之訴
    應予駁回。又被告辛○○○雖為被告庚○○之配偶，然其並未過問互助會之事，
    縱由其代收會款，亦僅如數轉交被告庚○○，至於每一期由何人得標？標金多少
    ？被告辛○○○均不知情，故對被告庚○○冒標之行為毫無犯意聯絡，原告請求
    被告辛○○○應與被告庚○○連帶賠償，顯無理由等語置辯。並聲明：駁回原告
    之訴。如受不利判決，被告願供擔保請准免為假執行。
三、兩造不爭執之事實：
（一）被告庚○○於八十六年七月間，在台北市○○街一○七巷一號一樓住處，以庚○○之名義擔任會首，共同召集包括丙○○、己○○、乙○○○（即林淑惠）
      、戊○○、阿春（壬○○）、丁○○等三十二人，及庚○○虛構之郭群、嚴美
      碧、陳信勇三人連會首，共計三十六個會員，約定每人每會三萬元，會期自八
      十六年七月十日至八十九年六月十日止，採內標方式，每月十日中午十二時五
      十分在上址開標。
（二）被告庚○○連續於八十六年十月十日、十一月十日、八十七年一月十日、五月
      十日、九月十日，分別以虛構之郭群、嚴美碧、陳信勇之名義，及冒用林文雄
      、甲○○之名義，在上址簽立其等簽名及標息分別為五千七百元、五千一百元
      、五千三百元、五千一百元、五千九百元之標單，出示予參加投標之會員，而
      以標息最高得標。
（三）被告庚○○以簽發支票為憑之方式，向原告戊○○借得二百四十萬元，並已清
      償九十萬元，嗣前開支票屆期提示均因拒絕往來戶而退票未獲清償。
（四）原告二人均參加兩會，系爭互助會自第十六會起停標。
四、按附帶民事訴訟除本編有特別規定外，準用關於刑事訴訟之規定。但經移送或發
    回、發交於民事庭後，應適用民事訴訟法；訴狀送達後，原告不得將原訴變更或
    追加他訴。但不甚礙被告之防禦及訴訟之終結者，不在此限，刑事訴訟法第四百
    九十條、民事訴訟法第二百五十五條第一項第七款分別定有明文。經查，原告於
    八十九年三月十四日以被告共同詐騙原告，致原告陷於錯誤而繳付會款及支付借
    款等事由，依侵權行為之法律關係請求被告連帶賠償，並於本院刑事庭提起附帶
    民事訴訟（本院八十九年度重附民字第七七號），經本院刑事庭移送民事庭審理
    ，嗣原告於本院民事庭審理中追加互助會及消費借貸之法律關係請求被告二人連
    帶給付（參本院八十九年九月五日、九十一年一月二十二日筆錄），因被告對借
    款及互助會之事實並不爭執，揆諸前揭說明，原告請求追加上開訴訟標的，自不
    影響被告之防禦及訴訟之終結，應予准許。又上開訴訟標的之追加既經准許，即
    無被告所陳起訴不合法之情事。
五、經查，系爭互助會自八十六年七月十日起至八十七年九月十日止（第十六會即八
    十七年十月十日即停標），共十五會，每會三萬元，故每位活會會員應得款四十
    五萬元，而原告均參加兩會，為被告所自認，故原告應各取得會款九十萬元。另
    被告庚○○向原告戊○○借用二百四十萬元，並已清償九十萬元，已如前述，因
    之，依互助會及消費借貸之法律關係，被告庚○○應分別給付原告戊○○、丁○○二百四十萬元、九十萬元，扣除被告庚○○各分別提存之四萬元，是原告戊○○、丁○○分別請求被告庚○○給付二百三十六萬元、八十六萬元，及均自起訴
    狀繕本送達之翌日即八十九年三月十五日（被告於上開刑事案件八十九年三月十
    四日之言詞辯論期日收受）起至清償日止，按年息百分之五計算之利息，為有理
    由，應予准許。又被告辛○○○並非會首，與原告無債權債務關係，而向原告戊○○借款之人亦為被告庚○○，並非被告辛○○○，故原告依互助會及消費借貸
    之法律關係請求被告辛○○○連帶給付，洵無理由，應予駁回。
六、次查，本件被告辛○○○固否認有共同詐騙之情事，然被告辛○○○為被告庚○○之配偶，並於上開刑事案件審理時自承該互助會其有共同召集，且於開標時在
    場，並代收會款等情，互核原告及會員乙○○○、壬○○於上開刑事案件偵查時
    供稱被告辛○○○曾告訴渠等何人得標並收取會款之事實（見台灣士林地方法院
    檢察署八十七年偵字第一一二六五號卷第二十、二十一頁），足認被告辛○○○
    確有參與其事，是被告辛○○○以前詞抗辯，洵無足採。又被告二人既然虛構郭
    群等三人名義參加互助會，欺瞞其他會員，致使渠等無法正確評估互助會風險，
    並於互助會初始即先後以郭群等三人名義得標且取得會款，且嗣後倒會逃匿，被
    告二人詐欺之犯意昭然若揭，雖在得標後繼續繳納死會會款至案發為止，惟此或
    為掩飾及順遂其後連續詐欺之犯行，不影響其等詐欺犯行之成立。再者，被告二
    人因上開詐欺及偽造文書之犯行，分別經臺灣高等法院八十九年度上訴字第二六
    一九號判處被告庚○○有期徒刑二年，被告辛○○○有期徒刑一年，緩刑三年在
    案一節，亦經本院調閱前開刑事案件卷宗查核屬實。是以，被告二人共同詐騙原
    告，致原告陷於錯誤而繳付會款之事實，堪予認定。
七、按因故意或過失，不法侵害他人之權利者，負損害賠償責任；數人共同不法侵害
    他人之權利者，連帶負損害賠償責任，民法第一百八十四條第一項前段、第一百
    八十五條第一項前段分別定有明文。查本件被告二人既共同詐騙原告，致原告陷
    於錯誤繳付會款二十四萬五千八百元（共冒標五會，每會三萬元，扣除標息五千
    七百元、五千一百元、五千三百元、五千一百元、五千九百元，每位會員繳付十
    二萬二千九百元，原告均參加兩會，共分別繳付二十四萬五千八百元），依前開
    條文所示，被告就原告所受之損害自應負連帶賠償責任。又就其餘會款部分，因
    被告庚○○係以虛構之郭群、嚴美碧、陳信勇之名義，及冒用林文雄、甲○○之
    名義，在上址簽立其等簽名及標單，並以標息最高得標，使其他活會會員陷於錯
    誤而繳付活會會款，並非於召集互助會時即有詐欺之意圖，故原告就上開五會以
    外之會款，係基於互助會之法律關係而交付，尚非基於被告之詐欺而陷於錯誤支
    付會款。至於借款一百五十萬元部分，原告迄未舉證證明被告有何詐騙之意圖，
    是原告主張被告就上開會款及借款均應負連帶賠償之責，尚乏依據。從而，原告
    依侵權行為之法律關係分別請求被告連帶給付原告各二十四萬五千八百元，及自
    起訴狀繕本送達之翌日即八十九年三月十五日起至清償日止，按年息百分之五計
    算之利息，為有理由，應予准許，逾此範圍之請求，洵無理由，不應准許。又上
    開應准許之二十四萬五千八百元部分，原告係基於同一聲明，而併依互助會及侵
    權行為之法律關係請求，附此敘明。
八、假執行之宣告：
    兩造陳明願供擔保，聲請宣告假執行或免為假執行，經核原告勝訴部分，合於法
    律規定，爰分別酌定相當之擔保金額宣告之；原告其餘假執行之聲請，因訴之駁
    回而失所依據，不予准許。
九、訴訟費用負擔之依據：民事訴訟法第七十九條但書、第八十五條第一項前段、第
    二項，判決如主文。
中　　　華　　　民　　　國　　九十一　　年　　　三　　　月　　二十九 　 日
                                            民事第五庭法      官　林秀圓
右為正本係照原本作成
如對本判決上訴，須於判決送達後廿日內向本院提出上訴狀
中　　　華　　　民　　　國　　九十一　　年　　　三　　　月　　 二十九　 日
　　　　　　　　　　　　　　　　　　　　　　　　　　　法院書記官　林蓮女
